臺灣高等法院臺中分院刑事判決　　　　96年度上訴字第2386號
上　訴　人　臺灣彰化地方法院檢察署檢察官
被　　　告　甲○○
　　　　　　　　　　　號
上列上訴人因被告違反毒品危害防制條例案件，不服臺灣彰化地
方法院96年度訴字第170號中華民國96年7月13日第一審判決（起
訴案號：臺灣彰化地方法院檢察署96年度毒偵字第204、205號）
，提起上訴，及移送併辦（併辦案號：同署96年度毒偵字第3534
、3535號），本院判決如下：
    主  文
原判決撤銷。
甲○○施用第一級毒品，累犯，處有期徒刑捌月，減為有期徒刑
肆月；又施用第一級毒品，累犯，處有期徒刑捌月，減為有期徒
刑肆月，扣案之第一級毒品海洛因壹包（毛重約零點公克），
沒收銷燬之。應執行有期徒刑柒月，扣案之海洛因壹包（毛重約
零點公克），沒收銷燬之。
    事  實
一、甲○○前因違反毒品危害防制條例案件，經臺灣彰化地方法
    院以九十三年度訴字第五五八號刑事判決判處有期徒刑十一
    月確定，入監執行，於民國九十三年九月八日縮短刑期執行
    完畢。另因施用毒品案件，經依臺灣彰化地方法院八十九年
    度毒聲字第九六九號裁定送觀察、勒戒後，認有繼續施用毒
    品之傾向，再由臺灣彰化地方法院以八十九年度毒聲字第一
    四七九號裁定令入戒治處所施以強制戒治，嗣因強制戒治滿
    三個月後，其成效經評定合格，無繼續戒治必要，復經臺灣
    彰化地方法院以八十九年度毒聲字第四六七一號裁定停止戒
    治，所餘戒治期間付保護管束，迄九十年三月二十一日保護
    管束期滿，未經撤銷其停止戒治，而視為業已執行期滿，由
    臺灣彰化地方法院檢察署檢察官於九十年四月二日以九十年
    度戒毒偵字第五一二號為不起訴處分確定。又因施用毒品案
    件，經臺灣彰化地方法院以九十三年度訴字第五五八號刑事
    判決判處有期徒刑八月、四月，應執行有期徒刑十一月確定
    （業已執行完畢）。詎其仍不知悔改，復基於施用第一級毒
    品海洛因之犯意，於九十五年八月九日，在其位於彰化縣埔
    心鄉○○村○○路○段二六七巷五號住處內，以將第一級毒
    品海洛因摻水置放於注射針筒中，注射於手臂之方式，施用
    第一級毒品海洛因一次；另基於施用第一級毒品海洛因之犯
    意，於同年九月九日，在其上揭住處內，以將第一級毒品海
    洛因摻水置放於注射針筒內，注射於手臂之方式，施用第一
    級毒品海洛因一次。嗣先於九十五年八月十日上午十時十分
    許，因其為毒品列管人口，經警採集其尿液送驗，結果為嗎
    啡陽性反應而查獲；復於九十五年九月九日下午三時四十分
    許，在彰化縣埔心鄉○○村○○路○段一六八號前，為警搜
    索查獲，並扣得第一級毒品海洛因一包（毛重０點三公克）
    ，因而循線獲悉上情。
二、案經彰化縣警察局溪湖分局及員林分局報請臺灣彰化地方法
    院檢察署檢察官偵查起訴。
    理  由
一、按被告以外之人於審判外之言詞或書面陳述，除法律有規定
    者外，不得作為證據，刑事訴訟法第159條第1項固定有明文
    。惟被告以外之人於審判外之陳述，雖不符第159條之1至第
    159條之4之規定，而經當事人於審判程序同意作為證據，法
    院審酌該言詞陳述或書面陳述作成時之情況，認為適當者，
    亦得為證據；當事人、代理人或辯護人於法院調查證據時，
    知有第159條第1項不得為證據之情形，而未於言詞辯論終結
    前聲明異議者，視為有前項之同意，同法第159條之5定有明
    文。查本案上訴人即被告甲○○就本院下列所引被告以外之
    人於審判外之言詞或書面陳述作為證據，迄至本院審理調查
    證據時均未爭執上開證據之證據能力，本院審酌該等言詞陳
    述或書面陳述作成時之情況，並無非法取得等不適當之情形
    ，且經本院於審判期日依法進行證據之調查、辯論，被告於
    訴訟上之程序權，已受保障，依刑事訴訟法第159條之5之規
    定，自有證據能力。
二、上揭事實，業據被告分別於警詢、偵查中及原審與本院審理
    時均坦承不諱，且其於九十五年八月十日及同年九月九日為
    警查獲時所採取之尿液，經送鑑驗結果，確均呈嗎啡陽性反
    應，此有彰化縣警察局溪湖分局及員林分局委託檢驗尿液代
    號與真實姓名對照單各一紙、詮昕科技股份有限公司九十五
    年八月二十一日、同年十月二日所出具之濫用藥物尿液檢驗
    報告二紙附卷可稽；另扣案之白色粉末一包，被告自承係毒
    品海洛因，經彰化縣警察局員林分局初步鑑驗結果亦呈嗎啡
    、海洛因陽性反應，有彰化縣警察局員林分局涉嫌毒品危害
    防制條例初步檢驗報告單一紙可按，應認被告之自白確與事
    實相符，洵堪採信。次按毒品危害防制條例於九十二年七月
    九日修正公布，自九十三年一月九日施行，其中第二十條、
    第二十三條將施用毒品之刑事處遇程序，區分為「初犯」及
    「五年內再犯」、「五年後再犯」。依其立法理由之說明：
    「初犯」，經觀察、勒戒或強制戒治後，應為不起訴處分或
    不付審理之裁定；經觀察、勒戒或強制戒治執行完畢釋放後
    ，「五年內再犯」者，因其再犯率甚高，原實施之觀察、勒
    戒及強制戒治既已無法收其實效，爰依法追訴或裁定交付審
    理。至於經觀察、勒戒或強制戒治執行完畢釋放後，「五年
    後再犯」者，前所實施之觀察、勒戒或強制戒治已足以遮斷
    其施用毒品之毒癮，為期自新及協助其斷除毒癮，仍適用「
    初犯」規定，先經觀察、勒戒或強制戒治之程序。從而依修
    正後之規定，僅限於「初犯」及「五年後再犯」二種情形，
    始應先經觀察、勒戒或強制戒治程序。倘被告於五年內已再
    犯，經依法追訴處罰，縱其第三次（或第三次以上）再度施
    用毒品之時間，在初犯經觀察、勒戒或強制戒治執行完畢釋
    放五年以後，已不合於「五年後再犯」之規定，且因已於「
    五年內再犯」，顯見其再犯率甚高，原實施觀察、勒戒或強
    制戒治，已無法收其實效，即應依該條例第十條處罰（最高
    法院九十五年度第七次刑事庭會議決議）。查本件被告曾因
    施用毒品案件，經依臺灣彰化地方法院八十九年度毒聲字第
    九六九號裁定送觀察、勒戒後，認有繼續施用毒品之傾向，
    再由臺灣彰化地方法院以八十九年度毒聲字第一四七九號裁
    定令入戒治處所施以強制戒治，嗣因強制戒治滿三個月後，
    其成效經評定合格，無繼續戒治必要，復經臺灣彰化地方法
    院以八十九年度毒聲字第四六七一號裁定停止戒治，所餘戒
    治期間付保護管束，迄九十年三月二十一日保護管束期滿，
    未經撤銷其停止戒治，而視為業已執行期滿，由臺灣彰化地
    方法院檢察署檢察官於九十年四月二日以九十年度戒毒偵字
    第五一二號為不起訴處分確定。又因施用毒品案件，經臺灣
    彰化地方法院以九十三年度訴字第五五八號刑事判決判處有
    期徒刑八月、四月，應執行有期徒刑十一月確定等情，有臺
    灣高等法院被告前案紀錄表及臺灣彰化地方法院檢察署刑案
    資料查註紀錄表各一份在卷足憑，而被告本件施用第一級毒
    品海洛因之犯行，雖係在前次強制戒治執行完畢五年後所犯
    ，惟被告於上開強制戒治執行完畢五年內，曾因施用毒品案
    件經法院宣示判決並確定，已詳述如前，顯見其並非於強制
    戒治執行完畢後五年內均無任何施用毒品之犯行，則依前揭
    決議，被告所為本件施用第一級毒品海洛因之犯行，已無「
    初犯」規定之適用，自毋須再重新施予觀察、勒戒或強制戒
    制之處遇程序，而應依毒品危害防制條第二十三條第二項規
    定，直接訴追處罰。綜上所述，本件犯罪事證已臻明確，被
    告前開犯行確堪認定，應予依法論科。
三、再按我國刑法第五十六條有關連續犯之規定，業於九十四年
    一月七日修正公布刪除，並自九十五年七月一日起生效施行
    ，而依新法對於具有反覆實施犯罪模式之對應處置，除合於
    「接續犯」或「包括一罪」之情形外，則僅能依「數罪併罰
    」之規定個別處斷。又依最高法院八十六年度臺上字第三二
    九五號判例意旨，數行為於同時同地或密切接近之時地實施
    ，侵害同一之法益，各行為之獨立性極為薄弱，依一般社會
    健全觀念，在時間差距上，難以強行分開，在刑法評價上，
    以視為數個舉動之接續施行，合為包括之一行為予以評價，
    較為合理，方屬接續犯之範疇，足見「接續犯」之成立，係
    以時、空密接性為前提要件，即透過對於同一法益之同種類
    侵害行為繼續不間斷之實行，業已稀釋個別行為之獨立性，
    致使刑法評價時將之視為單一、整體之犯罪行為，以符合社
    會一般人對於行為概念之認知，並與行為人之犯罪目的相互
    結合；至於學理上「包括一罪」概念中，與施用毒品之犯罪
    型態較有關聯者，應屬「集合犯」之態樣，此即依一般社會
    通念，特定犯罪行為具有反覆實施之特性，立法者於制定刑
    罰法律之初，亦已認知該種行為類型之反覆性，而有意藉由
    法條中客觀構成要件之行為要素，涵括上開具有反覆實施特
    性之數個犯罪行為，仍僅接受一次刑法之評價為已足。然施
    用毒品之犯罪類型，或為零星偶一之施用，或為長期不間斷
    的反覆施用，均有其可能性，是自難認立法者於制定刑罰法
    律之初始，即已認知施用毒品行為必屬具反覆性之犯罪，且
    有意藉由法條中客觀構成要件之行為要素，涵括上開具有反
    覆實施特性之數個犯罪行為。況實務上最高法院歷來僅將專
    以觸犯該等法條之罪，為其日常生活之職業者之常業犯，認
    為其性質上屬多數行為之集合犯，在法律上將之擬制為一罪
    （即學理上稱之實質上一罪，最高法院九十二年度臺上字五
    一一五號判決、九十二年度臺上字第四九五九號判決、九十
    三年度臺上字第三六０九號判決、九十四年度臺上字第四五
    六七號判決意旨參照）。而本次刑法修正既依據「刑罰公平
    原則」之考量，刪除有關「連續犯」之規定，並將含有連續
    犯性質之「常業犯」一併全數刪除（參見刑法修正草案總說
    明），因此，多次施用毒品犯罪之行為，則應回歸一般刑法
    上行為單、複數之認定，而予論罪科刑，較稱妥適。另於修
    正刪除「連續犯」前，如係屬連續犯之裁判上一罪，尚得依
    修正刪除前刑法第五十六條規定「加重其刑至二分之一」，
    然若將刪除「連續犯」之法律適用一概括至「接續犯」，則
    依舊法連續犯之施用毒品尚得加重其刑至二分之一，如修法
    後僅改論以「接續犯」反不得依法加重其刑，此不僅論罪科
    刑失當，更明顯與本次修法之意旨及精神相違。是依上開被
    告於原審法院審理時供述其並未成癮等語，參以其上開施用
    海洛因二次之犯行，期間已有相當之間隔，其施用海洛因二
    次尚難認已成癮，應係偶然為之，要難論以屬「接續犯」或
    「集合犯」之一罪關係，公訴人起訴書認被告前揭二次施用
    海洛因之犯行係屬集合犯之包括一罪，容有未洽（最高法院
    九十六年度台上字第一一九五號刑事判決意旨參見），合先
    敘明。
四、核被告所為，均係犯毒品危害防制條例第十條第一項之施用
    第一級毒品罪。被告為施用第一級毒品而持有第一級毒品，
    其持有之低度行為應分別為施用之高度行為所吸收，均不另
    論罪。又被告上開二次施用海洛因之犯行，因犯意各別，且
    行為時、空非屬緊密，應予分論併罰（公訴人起訴書認係屬
    集合犯之包括一罪關係，尚有誤會，理由已詳述如前）。再
    查被告曾因違反毒品危害防制條例案件，經臺灣彰化地方法
    院以九十三年度訴字第五五八號刑事判決判處有期徒刑十一
    月確定，入監執行，於九十三年九月八日縮短刑期執行完畢
    等情，有臺灣彰化地方法院檢察署刑案資料查註紀錄表及臺
    灣高等法院被告前案紀錄表各一份附卷可稽，被告於受有期
    徒刑之執行完畢後，五年以內故意再犯有期徒刑以上之罪，
    均為累犯，皆應依刑法第四十七條第一項之規定，加重其刑
    。
五、檢察官提起公訴意旨另以：被告另有自九十五年七月一日後
    某日起，至同年八月三十一日止（不包括上開於九十五年八
    月九日施用毒品海洛因一次之犯行），接連施用第一級毒品
    多次之犯嫌，因認被告此部分亦涉有毒品危害防制條例第十
    條第一項之施用第一級毒品罪等語。惟按犯罪事實應依證據
    認定之，無證據不得認定犯罪事實，又不能證明被告犯罪者
    ，應諭知無罪之判決，刑事訴訟法第一百五十四條第二項、
    第三百零一條第一項分別定有明文。次按事實之認定，應憑
    證據，所謂證據，須適於為被告犯罪事實之證明者，始得採
    為斷罪資料，如未能發現相當證據，或證據不足以證明，自
    不能以推測或擬制之方法以為裁判基礎；又認定不利於被告
    之事實，須依積極證據，苟積極證據不足為不利於被告事實
    之認定時，即應為有利於被告之認定，更不必有何有利之證
    據，最高法院五十三年臺上字第二七五０號、三十年上字第
    八一六號、四十年臺上字第八六號分別著有判例可資參照。
    再按被告之自白，不得作為有罪判決之唯一證據，仍應調查
    其他必要之證據，以察其是否與事實相符，刑事訴訟法第一
    百五十六條第二項亦有明文，此立法目的乃欲以補強證據擔
    保自白之真實性；亦即以補強證據之存在，藉之限制自白在
    證據上之價值，最高法院七十四年臺覆字第十號判例意旨參
    照。公訴人認被告涉有此部分施用第一級毒品海洛因多次之
    罪嫌，無非係以被告於警、偵訊中之供述為其主要論據，然
    被告於原審法院審理時已供稱：伊僅有於九十五年八月九日
    、九月九日，各施用第一級毒品海洛因一次等語，核與其於
    警、偵訊中之自白不同，是其於警、偵訊中之自白是否確與
    事實相符，已有可疑；又衡諸檢驗學常理，常人如有施用海
    洛因者，約百分之九十於七十二小時內會自尿液中排出，是
    卷附之前揭驗尿報告至多僅能佐證被告於其為警採集尿液送
    驗前三日內確有施用海洛因之犯行，尚無法充作被告於警、
    偵訊中之自白確與事實相符之補強證據；再按海洛因之施用
    者固會對其產生生理及心理之依賴性，惟施用者是否因而對
    海洛因習慣成癮，仍應視施用者之施用劑量、施用頻率及個
    人耐藥性等因素而定，本件被告縱前有反覆施用毒品多次之
    情形，然其此次是否業已施用毒品成癮或已染有施用毒品之
    習慣，卷內並無相關資料足以證明，亦無法僅以其前曾有施
    用毒品之前科紀錄，即遽以推論其此次施用毒品業已成癮而
    認其於警、偵訊中之供述較與事實相符，而予採信。從而，
    公訴人所舉之證據實不足使本院獲致被告確有此部分施用海
    洛因多次之確切心證，依「罪證有疑，利於被告」之證據法
    則，自不能以推測或擬制之方法，認定被告確有施用海洛因
    多次之犯行。此外，本院復查無其他積極證據足資證明被告
    確有公訴人所指此部分施用海洛因之犯行，揆諸前開法條規
    定及判例意旨，原應為被告無罪之諭知，惟公訴人認該部分
    與前開被告經判決有罪之施用第一級毒品海洛因一次之犯行
    間，具有包括一罪之關係，爰不另為無罪之諭知。
六、原審認被告犯行事證明確，予以論罪科刑，固非無見，惟查
    ，原審判決後，中華民國96年罪犯減刑條例自96年7月16日
    起施行，本案被告犯罪時間在中華民國96年4月24日以前，
    合於減刑條件，原審未及適用中華民國96年罪犯減刑條例之
    規定予以減刑，尚有未洽。至檢察官上訴意旨以被告於95年
    7月1日後某日起，至同年8月31日止（不包括上開於95 年8
    月9日施用之該次），亦有密集施用第1級毒品海洛因多次，
    是同一被告所涉施用第一級毒品海洛因之犯行，與本件上述
    起訴論科之犯行，在法律評價上應屬於包括一罪之集合犯，
    係實質上一罪，依審判不可分原則，該案應為起訴效力所及
    ，原審未及審酌，難認允當等語。惟查，尚無證據足認被告
    於上開期間尚有其他施用毒品海洛因之犯行，及所認施用毒
    品係屬集合犯之包括一罪見解，為本院所不採（已如前述）
    ，是檢察官上訴指摘原判決不當，固無理由，然原審判決既
    有上開可議之處，自屬無可維持，應由本院將原判決予以撤
    銷改判。爰審酌被告前曾有施用毒品犯行，經送強制戒治執
    行完畢釋放後，猶不知悔改，再施用毒品不輟，不僅戕害自
    身健康，更辜負國家將之視為病人，並施以長時間戒治處遇
    之苦心，惟其對他人權益之侵害仍屬有限，於本院審理時均
    坦承犯行，暨其犯罪動機、目的、手段、施用毒品之頻率及
    其智識程度、生活狀況等一切情狀，分別量處如主文第二項
    所示之刑，又本案被告犯罪時間在中華民國96年4月24日以
    前，合於減刑條件，應併依中華民國96年罪犯減刑條例第2
    條第1項第3款之規定，減其宣告刑二分之一後，定其應執行
    之刑。扣案之海洛因一包（毛重０點三公克），係屬第一級
    毒品，應依毒品危害防制條例第十八條第一項前段規定，沒
    收銷燬之。
七、另臺灣彰化地方法院檢察署九十六年度毒偵字第三五三四號
    、九十六年度毒偵字第三五三五號併辦意旨以：被告分別於
    九十五年八月二十三日十九時許及九十五年七月一日後某日
    起至同年十一月十日為警採尿前回溯三日內之某時，施用第
    一級毒品海洛因多次之犯行，並與前揭起訴之施用第一級毒
    品罪部分有集合犯之包括一罪關係，而移送本院併案審理。
    惟：
  (一)按犯罪事實應依證據認定之，無證據不得認定犯罪事實，
      刑事訴訟法第一百五十四條第二項定有明文。次按被告之
      自白，不得作為有罪判決之唯一證據，仍應調查其他必要
      之證據，以察其是否與事實相符，刑事訴訟法第一百五十
      六條第二項亦有明文，此立法目的乃欲以補強證據擔保自
      白之真實性；亦即以補強證據之存在，藉之限制自白在證
      據上之價值（最高法院七十四年臺覆字第十號判例意旨參
      照）。公訴人認被告涉有自九十五年七月一日後某日起施
      用毒品海洛因多次之犯行，無非係以被告於警詢、偵查中
      之供述為其主要論據，然被告於原審及本院審理時之供稱
      核與其於警、偵訊中之自白不同，業如前述，是其此部分
      自白是否確與事實相符，已有可疑，復查無驗尿報告或其
      他證據足認被告於警詢中之自白確與事實相符，按諸前揭
      規定，尚難僅憑被告前後不一之自白逕認被告確有自九十
      五年七月一日後某日起開始施用毒品海洛因之犯行，合先
      敘明。
  (二)次按所謂集合犯，係指立法者在犯罪構成要件所描述或預
      設之該當行為，本即具有不斷反覆實施之特性而言，例如
      經營、收集、常業等犯行，自其構成要件之描述，本即有
      反覆為同一行為之意義。而施用毒品犯行之構成要件行為
      係「施用」，於立法者之立法描述中，實難認有反覆為同
      一行為之含意在內；雖施用毒品之行為顯可能係成癮之依
      賴行為，而符合所謂「習慣犯」或「慣行犯」之學理上概
      念，然此一概念與集合犯之概念尚非屬一致。況按海洛因
      屬中樞神經抑制劑，使用者固會對其產生生理及心理之依
      賴性，惟施用者是否因而對海洛因習慣成癮，仍應視施用
      者之施用劑量、施用頻率及個人耐藥性等因素而定，本件
      被告縱有多次施用毒品之情形，然其是否業已施用毒品成
      癮或有施用毒品之習慣，卷內並無相關資料足以佐證，且
      被告於本院審理中亦陳承其並未施用毒品成癮等情，移送
      併辦意旨認為被告上開施用第一級毒品犯行，與前揭論罪
      科刑業經起訴之施用第一級毒品犯行間，屬於包括一罪之
      集合犯，容有誤會。
（三）再按刑法於九十四年二月二日修正公布，並於九十五年七
      月一日施行後，修正前刑法第五十六條關於連續犯之規定
      ，業已修正刪除，且連續數行為而犯同一之罪名，均在新
      法施行前者，新法施行後，應依新法第二條第一項之規定
      ，適用最有利於行為人之法律。部分之數行為，發生在新
      法施行前者，新法施行後，該部分適用最有利於行為人之
      法律。若其中部分之一行為或數行為，發生在新法施行後
      者，該部分不能論以連續犯（最高法院九十五年五月二十
      三日第八次刑事庭會議決議第五點第四項第一款參照）；
      移送併辦意旨所述被告施用第一級毒品多次之犯行，既係
      於新法施行後所為，則被告此部分犯行與前揭論罪科刑業
      經起訴之施用第一級毒品犯行間，亦不具有連續犯之裁判
      上一罪關係。
（四）綜上所述，移送併辦意旨所指被告施用第一級毒品之犯行
      ，均難認與上開業經論罪科刑之施用毒品部分有何裁判上
      一罪關係，自非本案起訴效力所及，本院即無從併予審理
      ，應退回檢察官另行依法處理，附予敘明。
據上論斷，應依刑事訴訟法第369條第1項前段、第364條、第299
條第1項前段，毒品危害防制條例第10條第1項、第18條第1項前
段，刑法第11條、第47條第1項、第51條第5款，中華民國96年罪
犯減刑條例第2條第1項第3款、第7條、第10條第1項，判決如主
文。
本案經檢察官乙○○到庭執行職務。
中　　華　　民　　國　　96　　年　　10　　月　　30　　日
            刑事第一庭　審判長法　官　陳  紀  綱
                         　   法　官  姚  勳  昌
                              法  官  張  智  雄
上列正本證明與原本無異。
如不服本判決應於收受送達後十日內向本院提出上訴書狀，其未
敘述上訴之理由者並得於提起上訴後十日內向本院補提理由書（
須按他造當事人之人數附繕本）。
                              書記官  謝  雅  惠
中　　華　　民　　國　　96　　年　　10　　月　　31　　日
附錄本案論罪科刑法條全文：
毒品危害防制條例第十條：
施用第一級毒品者，處六月以上五年以下有期徒刑。
